ACORDAO-COMPLETO-2578718

ACÓRDÃO 2079/2023 ATA 6/2023 - SEGUNDA CÂMARA

VISTOS, relatados e discutidos estes autos de tomada de contas especial instaurados em desfavor dos Srs. Ademir Lima de Carvalho (CPF XXX.601.257-XX) , Francisco Xavier Carvalho Bittencourt (CPF XXX.227.947-XX) , João Luiz Ribeiro (CPF XXX.293.937-XX) , Tarciso Goncalves Pessoa (CPF XXX.202.257-XX) e do Hospital Paracambi Ltda. (CNPJ 32.414.435/0001-79) , em razão de não comprovação da regular aplicação dos recursos repassados pela União por meio do FNS/MS.
ACORDAM os ministros do Tribunal de Contas da União, reunidos em sessão da 2ª Câmara, diante das razões expostas pelo relator, em: 
9.1. arquivar o presente processo, com fundamento no art. 11 da Resolução TCU 344/2022, uma vez reconhecida a prescrição no caso concreto.
9.2. notificar a prolação deste acórdão ao Fundo Nacional de Saúde e aos responsáveis.

Tomada de contas especial instaurada em razão de não comprovação da regular aplicação dos recursos repassados pela União ao município de Paracambi/RJ, por meio do FNS/MS, nos exercícios de 2010 e 2011.

Segunda Câmara

Fundo Nacional de Saúde - MS.

3. Responsáveis: Ademir Lima de Carvalho (XXX.601.257-XX); Hospital Paracambi Ltda. (32.414.435/0001-79); João Luiz Ribeiro (XXX.293.937-XX); Tarciso Goncalves Pessoa (615.202.25768).

13.1. Ministros presentes: Augusto Nardes (na Presidência), Aroldo Cedraz, Vital do Rêgo (Relator) e Antonio Anastasia.

VITAL DO RÊGO

Adoto como parte do relatório o pronunciamento da Unidade de Auditoria Especializada em Tomada de Contas Especial (peça 85) , a seguir transcrito, que contou com a anuência do corpo diretiva daquela unidade (peças 86 e 87) :
INTRODUÇÃO
Cuidam os autos de tomada de contas especial (TCE) instaurada pelo Fundo Nacional de Saúde - Ministério da Saúde (FNS/MS) , em desfavor de os Srs. Ademir Lima de Carvalho (CPF XXX.601.257-XX) , Francisco Xavier Carvalho Bittencourt (CPF XXX.227.947-XX) , João Luiz Ribeiro (CPF XXX.293.937-XX) , Tarciso Goncalves Pessoa (CPF XXX.202.257-XX) e de o Hospital Paracambi Ltda. (CNPJ 32.414.435/0001-79) , em razão de não comprovação da regular aplicação dos recursos repassados pela União por meio do FNS/MS.
HISTÓRICO
Em 26/10/2020, com fundamento na IN/TCU 71/2012, alterada pela IN/TCU 76/2016, e na DN/TCU 155/2016, o dirigente do FNS/MS autorizou a instauração da TCE (peça 1) . O processo foi registrado no sistema e-TCE com o número 2947/2020.
Os recursos repassados pela União, no período de 1º/1/2010 a 31/12/2011, na modalidade fundo a fundo, foram auditados pelo Departamento Nacional de Auditoria do SUS (Denasus) conforme consignado nos relatórios da Auditoria nº 132 (peças 2 e 3) . 
De acordo com o PARECER 37/2018-RJ/SEAUD/RJ/CGNE/SE/MS, de 8/10/2018 (peça 4) , a auditoria foi realizada no Hospital Paracambi Ltda. por equipe do Componente Estadual do Sistema Nacional de Auditoria, da Secretaria de Estado de Saúde do Rio de Janeiro, conforme atribuições definidas no Decreto 1651/1995, a fim de atender demanda do Ministério Público do Estado do Rio de Janeiro (MPE/RJ) , com a finalidade de estabelecer correspondência entre o número de pacientes internados e os efetivamente pagos pelo SUS em 2010 e 2011 (peça 6, p. 1) .
4.1. A auditoria foi concluída em 7/11/2013 e identificou pagamento a maior de diárias por pacientes internados e cobrança de diárias sem a existência de prontuários médicos, conforme descrito no PARECER 6/2019-NUFTR/SE/MS, de 27/11/2019 (peça 6, p.1) .
4.2. Posteriormente, o Ministério Público Federal (MPF) ajuizou, perante o Tribunal Regional Federal da 2ª Região, Seção Judiciária do Rio de Janeiro, Subseção Judiciária de Barra do Pirai - 1ª Vara Federal, Ação Civil Pública pela prática de atos de improbidade administrativa que resultaram em lesão ao erário, em desfavor dos réus Hospital Paracambi Ltda., Durval de Almeida Luiz e Outros (peça 8, p. 18) .
4.3. De acordo com o MPF, por meio de inquérito civil público instaurado pelo MPE/RJ, foram constatadas irregularidades na utilização de recursos federais oriundos do Sistema Único de Saúde (SUS) nos anos de 2010 e 2011 junto ao Hospital Paracambi Ltda., nosocômio conveniado ao SUS e prestador de serviços de saúde na área de psiquiatria (peça 8, p. 18) .
4.4. Segundo o MPF, a Auditoria 132, da Secretaria de Estado de Saúde do Rio de Janeiro, concluiu que os réus fraudaram faturamentos apresentados ao SUS com o intuito de obter, em favor da pessoa jurídica, remuneração superior à efetivamente devida. A auditoria constatou que o hospital informou e recebeu do SUS pagamentos irregulares relativos a 44.754 diárias, totalizando prejuízo no valor de R$ 1.896.234,57, sendo que 24.059 das diárias foram superiores às efetivamente registradas nos prontuários médicos, correspondendo a R$ 1.019.379,83, e 20.695 diárias referiam-se a pacientes cujos prontuários médicos não foram apresentados, correspondendo a R$ 876.854,74 (peça 8, p. 18) .
O fundamento para a instauração da TCE, conforme consignado na matriz de responsabilização elaborada pelo tomador de contas (peça 34) , foi a constatação da seguinte irregularidade: 
Diárias hospitalares superiores ao número de dias que o paciente esteve internado e ausência de prontuário médico. Diárias hospitalares cobradas a maior, quando se compara ao informado nos prontuários e o verificado nos espelhos de AIH, Pagamento de diárias hospitalares em número superior ao período que o paciente esteve internado e ausência de prontuário médico.
Segundo o Controle Interno, os responsáveis arrolados na fase interna foram devidamente comunicados e, diante da ausência de justificativas suficientes para elidir a irregularidade e da não devolução dos recursos, instaurou-se a TCE.
No relatório (peça 35) , o tomador de contas concluiu que o prejuízo importaria no valor original de R$ 1.905.851,83, imputando-se a responsabilidade a Ademir Lima de Carvalho, secretário municipal de saúde, no período de 1º/3/2011 a 10/2/2015, na condição de dirigente; Francisco Xavier Carvalho Bittencourt, falecido, diretor administrativo do Hospital Paracambi Ltda., no período de 21/9/2006 a 11/5/2020, na condição de dirigente; João Luiz Ribeiro, secretário municipal de saúde, no período de 12/5/2009 a 14/1/2011, na condição de dirigente; Tarciso Goncalves Pessoa, prefeito municipal, no período de 1º/1/2009 a 31/12/2012, na condição de dirigente; e ao Hospital Paracambi Ltda., na condição de contratado.
Em 2/2/2021, a Controladoria-Geral da União emitiu o Relatório de Auditoria E-TCE 2.947/2020 (peça 38) , em concordância com o relatório do tomador de contas. O certificado de auditoria e o parecer do dirigente do órgão de controle interno concluíram pela irregularidade das presentes contas (peças 39 e 40) .
Em 30/4/2021, o ministro responsável pela área atestou haver tomado conhecimento das conclusões contidas no relatório e certificado de auditoria, bem como do parecer conclusivo do dirigente do órgão de controle interno, que se manifestou pela irregularidade das contas, e determinou o encaminhamento do processo ao Tribunal de Contas da União (peça 41) .
 A presente TCE foi autuada no TCU em 4/5/2021, dando início à fase externa.
 Na instrução inicial (peça 59) , foram propostas as seguintes citações:
a) Débito relacionado ao responsável Ademir Lima de Carvalho (CPF XXX.601.257-XX) , secretário municipal de saúde, no período de 1º/3/2011 a 10/2/2015, na condição de dirigente, em solidariedade com o Hospital Paracambi Ltda.
Irregularidade: pagamento de diárias hospitalares superiores ao número de dias que o paciente esteve internado e pagamento de diárias com ausência de prontuário médico; diárias hospitalares cobradas a maior, quando se compara ao informado nos prontuários e o verificado nos espelhos de AIH.
Evidências da irregularidade: documentos técnicos presentes nas peças 2, 3, 4, 5, 6 e 7.
Cofre credor: Fundo Nacional de Saúde - MS.
Valor atualizado do débito (sem juros) em 3/12/2021: R$ 1.521.714,87.
b) Débito relacionado ao responsável João Luiz Ribeiro (CPF XXX.293.937-XX) , secretário municipal de saúde, no período de 12/5/2009 a 14/1/2011, na condição de dirigente, em solidariedade com o Hospital Paracambi Ltda.
Irregularidade: pagamento de diárias hospitalares superiores ao número de dias que o paciente esteve internado e pagamento de diárias com ausência de prontuário médico; diárias hospitalares cobradas a maior, quando se compara ao informado nos prontuários e o verificado nos espelhos de AIH.
Evidências da irregularidade: documentos técnicos presentes nas peças 2, 3, 4, 5, 6 e 7.
Cofre credor: Fundo Nacional de Saúde - MS.
Valor atualizado do débito (sem juros) em 3/12/2021: R$ 1.727.228,16.
c) Débito relacionado ao responsável Tarciso Goncalves Pessoa (CPF XXX.202.257-XX) , Prefeito Municipal, no período de 1°/1/2009 a 31/12/2012, na condição de dirigente, em solidariedade com o Hospital Paracambi Ltda.
Irregularidade: pagamento de diárias hospitalares superiores ao número de dias que o paciente esteve internado e pagamento de diárias com ausência de prontuário médico; diárias hospitalares cobradas a maior, quando se compara ao informado nos prontuários e o verificado nos espelhos de AIH.
Evidências da irregularidade: documentos técnicos presentes nas peças 2, 3, 4, 5, 6 e 7.
Cofre credor: Fundo Nacional de Saúde - MS.
Valor atualizado do débito (sem juros) em 3/12/2021: R$ 310.939,44.
 A proposta de encaminhamento foi acolhida pela SecexTCE (peças 46 e 47) . Despacho do Min. Relator André Luís de Carvalho, de 27/12/2021 (peça 48) , autorizou as citações.
13.	 Com base na autorização do Ministro Relator, a Secretaria de Gestão de Processos (Seproc) expediu as comunicações processuais, conforme resumidas no Despacho de Conclusão das Comunicações processuais (peça 82) . O referido despacho demonstra que todos os responsáveis foram regularmente notificados, tendo os Srs. Ademir Lima de Carvalho e Tarciso Goncalves Pessoa apresentado alegações de defesa em 31 e 26/1/2022, respectivamente (peças 64 e 67) , ao passo que o Sr. Joao Luiz Ribeiro e o Hospital Paracambi não atenderam às notificações.
14. Acrescente-se que a instrução precedente (peça 45) apontou o falecimento do Sr. Francisco Xavier Carvalho Bittencourt (CPF XXX.227.947-XX) , ocorrido em 11/5/2020, conforme a Certidão de Óbito. 	De acordo com a jurisprudência do TCU, a citação de herdeiros de responsável falecido, por atos ocorridos há mais de 10 anos, inviabiliza a citação dos herdeiros, com prejuízo ao exercício do contraditório e ampla defesa, observada a dificuldade de se reconstituir os fatos e de se obter os documentos necessários à comprovação da boa e regular aplicação dos recursos. 
O longo transcurso de tempo entre a prática do ato pelo responsável falecido e a citação dos seus herdeiros e sucessores, sem que tenham dado causa à demora processual, inviabiliza o exercício do contraditório e da ampla defesa, dando ensejo ao arquivamento das contas, sem julgamento do mérito, por ausência de pressupostos para desenvolvimento válido e regular do processo, com fundamento no art. 212 do Regimento Interno do TCU (RI/TCU) , c/c arts. 6º, inciso II, e 19 da IN TCU 71/2012 (Acórdão 4988/2017-TCU-Primeira Câmara | Relator: VITAL DO RÊGO) .
O interregno de mais de dez anos entre a ocorrência dos fatos e a notificação dos sucessores e herdeiros do responsável inviabiliza o pleno exercício do direito à ampla defesa, tendo em vista a dificuldade de se reconstituir os fatos e de se obter os documentos necessários à comprovação da boa e regular aplicação dos recursos. (Acórdão 3879/2017-TCU-Primeira Câmara | Relator: AUGUSTO SHERMAN) 
15. Além disso, ainda que o responsável não tivesse falecido, a jurisprudência do TCU não autoriza a citação do dirigente de entidade privada, em casos como este.
16.	 Por isso, em relação ao responsável Francisco Xavier Carvalho Bittencourt, falecido, propor-se-á o arquivamento dos autos, por ausência de pressupostos de constituição e desenvolvimento válido e regular do processo, com fundamento no art. 212 do RI/TCU c/c arts. 6º, inciso II, e 19 da IN TCU 71/2012, sem julgamento do mérito.
ANÁLISE DOS PRESSUPOSTOS DE PROCEDIBILIDADE DA IN/TCU 71/2012
Avaliação da Ocorrência de Prescrição
17.	 Em relação à prescrição, o Supremo Tribunal Federal (STF) , no Recurso Extraordinário - RE 636.886, fixou a tese, com repercussão geral reconhecida, de que "é prescritível a pretensão de ressarcimento ao erário fundada em decisão de Tribunal de Contas" (Tema 899) . Posteriormente, o próprio TCU regulamentou o assunto por meio da Resolução TCU 344, de 11/10/2022, publicada em 21/10/2022, à luz do disposto na Lei 9.873/1999, estabelecendo que "prescrevem em cinco anos as pretensões punitiva e de ressarcimento" nos processos de controle externo, conforme o art. 2º, da referida norma.
18. Quanto ao termo inicial da contagem do prazo prescricional, o art. 4º prevê o seguinte:
Art. 4° O prazo de prescrição será contado:
I - da data em que as contas deveriam ter sido prestadas, no caso de omissão de prestação de contas;
II - da data da apresentação da prestação de contas ao órgão competente para a sua análise inicial;
III - do recebimento da denúncia ou da representação pelo Tribunal ou pelos órgãos de controle interno, quanto às apurações decorrentes de processos dessa natureza;
IV - da data do conhecimento da irregularidade ou do dano, quando constatados em fiscalização realizada pelo Tribunal, pelos órgãos de controle interno ou pelo próprio órgão ou entidade da Administração Pública onde ocorrer a irregularidade;
V - do dia em que tiver cessado a permanência ou a continuidade, no caso de irregularidade permanente ou continuada.
19.	 No que se refere às causas de interrupção da prescrição, o art. 5º dispõe:
Art. 5º A prescrição se interrompe:
I - pela notificação, oitiva, citação ou audiência do responsável, inclusive por edital; 
II - por qualquer ato inequívoco de apuração do fato;
III - por qualquer ato inequívoco de tentativa de solução conciliatória; 
IV - pela decisão condenatória recorrível.
§ 1° A prescrição pode se interromper mais de uma vez por causas distintas ou por uma mesma causa desde que, por sua natureza, seja repetível no curso do processo.
§ 2° Interrompida a prescrição, começa a correr novo prazo a partir do ato interruptivo.
§ 3º Não interrompem a prescrição o pedido e concessão de vista dos autos, emissão de certidões, prestação de informações, juntada de procuração ou subestabelecimento e outros atos de instrução processual de mero seguimento do curso das apurações.
20.	 No caso concreto, o termo inicial da contagem do prazo prescricional, conforme estabelecido no art. 4º, inciso IV, da Resolução TCU 344/2022, embora este auditor instruinte discorde, ocorreu em 7/11/2013, data de homologação do Relatório da Auditoria 132/Denasus (peça 2) , com a execução da auditoria ocorrido entre 8 e 30/11/2012.  
21.	 Ademais, verificam-se, nos presentes autos, os seguintes eventos processuais interruptivos da prescrição, ocorridos tanto na fase interna, quanto na fase externa desta TCE:
21.1. fase interna:
	a) 6/9/2019 - notificação de João Luiz Ribeiro (peça 23) - art. 5º, inciso I da Res. 344/2022;
	b) 9/9/2019 - notificação de Ademir Lima de Carvalho (peça 21) e de Tarciso Gonçalves Pessoa (peça 25) - art. 5º, inciso I da Res. 344/2022;
	c) 13/12/2019 - notificação do Hospital Paracambi Ltda. (peça 28) - art. 5º, inciso I da Res. 344/2022;
	d) 26/10/2020 - instauração da TCE pelo FNS/MS (peça 1) - art. 5º, inciso II da Res. 344/2022;
21.2. fase externa:
	a) 4/5/2021 - autuação do processo no TCU;
	b) 27/12/2021 - ato que autorizou a citação dos responsáveis (peça 48) ;
	c) 19/1/2022 - citação do Sr. Ademir Lima de Carvalho (peça 61) ;
	d) 22/1/2022 - citação do Sr. João Luiz Ribeiro (peças 62 e 74) ;
	e) 26/1/2022 - citação do Sr. Tarciso Gonçalves Pessoa (peça 64) ; 
	f) 31/1/2022 - citação do Sr. Ademir Lima de Carvalho (peça 65) ;
	g) 26/3/2022 - citação do Hospital Paracambi Ltda. (peça 76) ; e
	h) 20/6/2022 - citação do Hospital Paracambi Ltda. (peça 81) ;
22.	 Ao se analisar o termo inicial da contagem do prazo de prescrição, bem como a sequência de eventos processuais indicados no item anterior, os quais têm o condão de interromper a fluência do prazo prescricional, nos termos do art. 5º da Resolução TCU n. 344/2022, conclui-se que houve o transcurso do prazo de 5 (cinco) anos entre cada evento processual e o seguinte. Portanto, levando-se em consideração o entendimento do STF acima mencionado, bem como a vigente regulamentação do Tribunal, ocorreu, nos autos, a prescrição da pretensão sancionatória e ressarcitória para o TCU.
Avaliação da Prescrição Intercorrente no Âmbito do Tribunal
23.	 A Resolução-TCU 344, de 11 de outubro de 2022, estabelece que:
Art. 8º Incide a prescrição intercorrente se o processo ficar paralisado por mais de três anos, pendente de julgamento ou despacho, sem prejuízo da responsabilidade funcional decorrente da paralisação, se for o caso. 
§ 1° A prescrição intercorrente interrompe-se por qualquer ato que evidencie o andamento regular do processo, excetuando-se pedido e concessão de vista dos autos, emissão de certidões, prestação de informações, juntada de procuração ou subestabelecimento e outros atos que não interfiram de modo relevante no curso das apurações.
§ 2° As causas suspensivas e interruptivas da prescrição principal também suspendem ou interrompem a prescrição intercorrente.
24.	 Levando-se em consideração a vigente regulamentação do Tribunal, bem como os eventos processuais interruptivos da prescrição na fase externa, relacionados no item 21.2. acima, conclui-se que não houve o transcurso do prazo de 3  (três) anos entre cada evento processual e o seguinte, e consequentemente não ocorreu a prescrição intercorrente no âmbito do TCU.
Avaliação de Viabilidade do Exercício do Contraditório e Ampla Defesa
25. Verifica-se que não houve, em parte, o transcurso de mais de dez anos desde o fato gerador sem que tenha havido a notificação dos responsáveis pela autoridade administrativa federal competente (art. 6º, inciso II, c/c art. 19 da IN/TCU 71/2012, modificada pela IN/TCU 76/2016) , uma vez que os fato geradores da irregularidade sancionada ocorreram entre 11/2/2010 e 3/1/2012 (datas dos pagamentos questionados) e os responsáveis foram notificados sobre a irregularidade pela autoridade administrativa competente conforme abaixo:
25.1 Ademir Lima de Carvalho, por meio do ofício acostado à peça 20, recebido em 9/9/2019, conforme AR (peça 21) .
25.2. Francisco Xavier Carvalho Bittencourt, por meio do ofício acostado à peça 18, recebido em 9/9/2019, conforme AR (peça 19) .
25.3. João Luiz Ribeiro, por meio do ofício acostado à peça 22, recebido em 6/9/2019, conforme AR (peça 23) . Nesse caso, houve o transcurso de mais de dez anos desde o fato gerador sem que tenha havido a notificação do responsável pela autoridade administrativa federal competente.
25.4. Tarciso Gonçalves Pessoa, por meio do ofício acostado à peça 24, recebido em 9/9/2019, conforme AR (peça 25) . Aqui também houve o transcurso de mais de dez anos desde o fato gerador sem que tenha havido a notificação do responsável pela autoridade administrativa federal competente.
25.5. Hospital Paracambi Ltda., por meio do edital acostado à peça 28, publicado em 13/12/2019.
Valor de Constituição da TCE 	
26. Verifica-se, ainda, que o valor atualizado do débito apurado (sem juros) em 1º/1/2017 era de R$ 2.824.761,38, portanto superior ao limite mínimo de R$ 100.000,00, na forma estabelecida conforme os arts. 6º, inciso I, e 19 da IN/TCU 71/2012, modificada pela IN/TCU 76/2016. 
Outros Processos/Débitos nos Sistemas do TCU com os mesmos Responsáveis
27.	Informa-se que foram encontrados processos abertos no Tribunal com os mesmos responsáveis:
	Responsável
	Processos

	Ademir Lima de Carvalho
	Processo 013.907/2021-2 [TCE, aberto, "TCE instaurada pelo (a) FUNDO NACIONAL DE SAÚDE - MS em razão de Não comprovação da regular aplicação dos recursos repassados pela União, função SAUDE, para atendimento à/ao Direta - Bloco Média e Alta Complexidade (nº da TCE no sistema: 508/2020) "]

	Francisco Xavier Carvalho Bittencourt
	Processo 013.907/2021-2 [TCE, aberto, "TCE instaurada pelo (a) FUNDO NACIONAL DE SAÚDE - MS em razão de Não comprovação da regular aplicação dos recursos repassados pela União, função SAUDE, para atendimento à/ao Direta - Bloco Média e Alta Complexidade (nº da TCE no sistema: 508/2020) "]

	Tarciso Goncalves Pessoa
	Processo 006.993/2018-4 [TCE, aberto, "TCE encaminhada pelo Ministério das Cidades por inexecução do objeto do contrato para pavimentação, drenagem e construção de muros de contenção no Bairro Jardim Nova no município de Paracambi por obra paralisada há mais de 120 dias"]
Processo 034.111/2013-1 [TCE, aberto, "Inexecução do objeto pactuado no convênio n° 604/2002, número SIAFI 474333, pactuado entre a FUNASA/MS e a Prefeitura Municipal de Paracambi no Rio de Janeiro. Processo 25245.036168/2009-58"]
Processo 014.955/2012-1 [TCE, aberto, "AUTUAÇÃO DETERMINADA NO Acórdão 6703/2011-TCU-Plenário - CONVÊNIO 458/2003 (SIAFI 497866) - FNS"]
Processo 029.170/2014-1 [TCE, aberto, "Dano causado ao erário pela não consecução dos objetivos pactuados no convênio nº 1930/2004 celebrado entre a FUNASA e a Prefeitura Municipal de Paracambi/RJ tendo como referência também o processo nº 25245.010706/2013-61 e o PROGRAMA DE TRABALHO: 10.846.0122.002L.0076"]

	Hospital Paracambi Ltda.
	Processo 013.907/2021-2 [TCE, aberto, "TCE instaurada pelo (a) FUNDO NACIONAL DE SAÚDE - MS em razão de Não comprovação da regular aplicação dos recursos repassados pela União, função SAUDE, para atendimento à/ao Direta - Bloco Média e Alta Complexidade (nº da TCE no sistema: 508/2020) "]

EXAME TÉCNICO			  
Identificação dos Responsáveis e Caracterização das irregularidades
28.	 Da análise dos documentos presentes nos autos, verifica-se que Ademir Lima de Carvalho (CPF XXX.601.257-XX) , Francisco Xavier Carvalho Bittencourt (CPF XXX.227.947-XX) , João Luiz Ribeiro (CPF XXX.293.937-XX) , Tarciso Goncalves Pessoa (CPF XXX.202.257-XX) e Hospital Paracambi Ltda. (CNPJ 32.414.435/0001-79) eram as pessoas responsáveis pela gestão e execução dos recursos federais repassados na modalidade fundo a fundo pelo FNS/MS ao Município de Paracambi-RJ e que foram utilizados para pagamentos ao Hospital Paracambi Ltda.
29.	 O Sr. Ademir Lima de Carvalho (CPF XXX.601.257-XX) foi incluído nos autos em função de ter sido o responsável por pagamentos irregulares, na condição de secretário municipal de saúde de Paracambi/RJ no período de 1º/3/2011 a 10/2/2015, ordenador de despesas (OD) , nos termos do art. 9º, inciso III, da Lei 8.080/1990.
30.	 O Sr. João Luiz Ribeiro (CPF XXX.293.937-XX) , por sua vez, foi incluído nos autos em função de ter sido o responsável por pagamentos irregulares, na condição de secretário municipal de saúde de Paracambi/RJ no período de 12/5/2009 a 14/1/2011, OD, nos termos do art. 9º, inciso III, da Lei 8080/1990.
31.	 O Sr. Tarciso Goncalves Pessoa (CPF XXX.202.257-XX) foi incluído nos autos em função de ter sido o responsável por pagamento irregulares, na condição de prefeito municipal, ocasião em que não havia secretário municipal de saúde de Paracambi/RJ, entre 15/1 e 1º/3/2011, consoante informado do relatório do tomador de contas (peça 35, p. 6) .
32. O Hospital Paracambi Ltda., por ser a entidade privada beneficiária dos recursos pagos com irregularidade.
Caracterização das irregularidades 
33.	 De acordo com as análises empreendidas na instrução precedente, a irregularidade descrita no relatório do tomador de contas, bem como as respectivas condutas identificadas, que deram origem a esta TCE, pode ser melhor descrita da forma que se segue. A estrutura adotada nesta instrução reflete a matriz de responsabilização que compõe a peça 44.  
33.1. Irregularidade: pagamento de diárias hospitalares superiores ao número de dias que o paciente esteve internado e pagamento de diárias com ausência de prontuário médico; diárias hospitalares cobradas a maior, quando se compara ao informado nos prontuários e o verificado nos espelhos de Autorização de internação Hospitalar (AIH) .
33.1.1. Fundamentação para o encaminhamento: 
33.1.1.1. Os elementos de convicção juntados aos autos demonstram que o prejuízo ao erário que motivou a instauração desta TCE decorreu de irregularidades no pagamento de diárias hospitalares a entidade privada com recursos do SUS.
33.1.1.2. O dano ao erário identificado decorreu da má administração de recursos públicos, face à violação dos normativos, constatado o pagamento de diárias hospitalares superiores ao número de dias que o paciente esteve internado e/ou com ausência de prontuário médico, resultando em diárias hospitalares cobradas a maior, quando se compara ao informado nos prontuários e o verificado nos espelhos de AIH.
33.1.1.3. Nesses casos, nos termos dos itens 9.3.1 e 9.3.3 do Acórdão 1072/2017-TCU-Plenário, cabe aos gestores responsáveis pela irregularidade a obrigação de devolver os recursos despendidos a maior, visto que, nessas situações, não há evidências de que eles tenham sido aplicados em prol de alguma finalidade pública, devendo a recomposição ser feita ao Fundo Nacional de Saúde.
33.1.1.4. Cabe também a corresponsabilização da entidade privada que recebeu indevidamente os valores pagos a mais com recursos públicos.
33.1.5. A jurisprudência desta Corte sobre o tema tem se consolidado no sentido de que, quando não comprovado o favorecimento pessoal dos gestores da unidade privada hospitalar, a responsabilidade pelo dano deve recair sobre a entidade jurídica credora dos repasses do SUS. Citem-se nessa linha de compreensão, dentre muitos outros, os Acórdão 3656/2016-TCU-Primeira Câmara, Rel. Ministro Benjamin Zymler; 5.071/2016-TCU-Primeira Câmara, Rel. Ministro Weder de Oliveira; 10.008/2016-TCU-Segunda Câmara, Rel. Ministro Raimundo Carreiro; 8.795/2017-TCU-Primeira Câmara, Rel. Ministro Vital do Rego e 10.261/2017-TCU-Primeira Câmara, Rel. Ministro Walton Alencar Rodrigues.
33.1.1.6. No caso sob análise, não foram obtidas evidências de que os dirigentes da entidade privada tenham auferido benefício pessoal oriundo dos pagamentos irregulares geradores do dano ao erário.
33.1.1.7. Tampouco se vislumbra na hipótese abuso da personalidade jurídica pelos sócios ou administradores da entidade privada, caracterizado pelo desvio de finalidade, ou pela confusão patrimonial entre a pessoa física e a pessoa jurídica, circunstâncias que autorizariam a desconsideração da personalidade jurídica daquela entidade para responsabilizar os sócios gerentes, na forma estabelecida no art. 50 do Código Civil de 2002.
33.1.1.8. Portanto, além dos gestores públicos ora responsabilizados, somente a entidade privada deve responder pelo prejuízo aos cofres do Fundo Nacional de Saúde decorrentes das cobranças e consequentes pagamentos indevidos com recursos do SUS.
33.1.2. Evidências da irregularidade: documentos técnicos presentes nas peças 2, 3, 4, 5, 6 e 7.
33.1.3. Normas infringidas: Arts. 81 e 84 do Decreto-Lei 200/1967; Lei 8.080/1990 e Resolução do CFM 1931/2009 art. 87.
33.1.4. Débitos relacionados aos responsáveis Hospital Paracambi Ltda. (CNPJ 32.414.435/0001-79) e João Luiz Ribeiro (CPF XXX.293.937-XX) :
	Data da Ocorrência
	Valor (R$) 

	11/2/2010
	59.148,80

	3/3/2010
	59.530,16

	7/4/2010
	67.834,68

	6/5/2010
	68.088,88

	8/6/2010
	67.749,91

	7/7/2010
	70.970,03

	5/8/2010
	79.994,86

	8/9/2010
	77.113,67

	9/11/2010
	79.147,51

	11/12/2010
	88.596,05

	11/1/2011
	90.290,80

	8/10/2010
	86.604,63

	Valor atualizado do débito (sem juros) em 3/12/2021: R$ 1.727.228,16
	Cofre credor: Fundo Nacional de Saúde - MS
33.1.5. Débitos relacionados aos responsáveis Tarciso Goncalves Pessoa (CPF XXX.202.257-XX) e Hospital Paracambi Ltda. (CNPJ 32.414.435/0001-79) :
	Data da Ocorrência
	Valor (R$) 

	4/2/2011
	85.799,52

	4/3/2011
	81.308,29

	Valor atualizado do débito (sem juros) em 3/12/2021: R$ 310.939,44
	Cofre credor: Fundo Nacional de Saúde - MS.
33.1.6. Débitos relacionados aos responsáveis Ademir Lima de Carvalho (CPF XXX.601.257-XX) e Hospital Paracambi Ltda. (CNPJ 32.414.435/0001-79) :
	Data da Ocorrência
	Valor (R$) 

	8/4/2011
	85.672,42

	6/5/2011
	84.231,83

	6/6/2011
	87.367,22

	6/7/2011
	84.316,57

	4/8/2011
	89.528,10

	9/9/2011
	85.587,67

	5/10/2011
	83.808,12

	7/11/2011
	78.215,23

	12/12/2011
	83.850,47

	3/1/2012
	81.096,41

	Valor atualizado do débito (sem juros) em 3/12/2021: R$ 1.521.714,87
	Cofre credor: Fundo Nacional de Saúde - MS.
33.1.7. Responsáveis: João Luiz Ribeiro (CPF XXX.293.937-XX) . Tarciso Goncalves Pessoa (CPF XXX.202.257-XX) e Ademir Lima de Carvalho (CPF XXX.601.257-XX) .
33.1.7.1. Conduta: pagar diárias hospitalares em número superior ao período que o paciente esteve internado e/ou com ausência de prontuário médico.
33.1.72. Nexo de causalidade: realizar pagamento sem comprovar o efetivo recebimento dos produtos/serviços adquiridos, ante a inexistência de registro em prontuários médicos ou comprovadamente superiores aos dias de efetivo internamento de pacientes constitui prejuízo ao erário, que deve ser ressarcido por quem deu causa ao prejuízo.
33.1.7.3. Culpabilidade: não há nos autos elementos que permitam concluir pela boa-fé do responsável. É razoável afirmar que era possível ao responsável ter consciência da ilicitude dos atos, sendo lhe exigível conduta diversa, no sentido obstar o pagamento de diárias médicas em quantidades superiores aos dias de efetivo internamento ou não registradas em prontuário médico. 
33.1.8. Responsável: Hospital Paracambi Ltda. (CNPJ 32.414.435/0001-79) .
33.1.8.1. Conduta: receber diárias hospitalares em número superior ao período que o paciente esteve internado e/ou com ausência de prontuário médico.
33.1.8.2. Nexo de causalidade: O recebimento de pagamento de diárias hospitalares a maior do que os dias efetivos de internação, ou diante da inexistência de registro em prontuários médicos, constitui prejuízo ao erário que deve ser ressarcido por quem recebeu os valores irregularmente.
33.1.8.3. Culpabilidade: não se aplica à pessoa jurídica. 
33.1.9. Encaminhamento: citação.
34.	 Em razão da irregularidade apontada encontrar-se devidamente demonstrada, foram citados os responsáveis, Ademir Lima de Carvalho, João Luiz Ribeiro, Tarciso Goncalves Pessoa e Hospital Paracambi Ltda., para apresentarem alegações de defesa e/ou recolherem o valor total do débito quantificado em relação à irregularidade descrita anteriormente.
Alegações de Defesa - Ademir Lima de Carvalho
35. Por intermédio de advogado constituído nos autos (peça 69) , o sr. Ademir Lima de Carvalho apresentou alegações de defesa em 15/2/2022 (peça 68) , com os argumentos transcritos a seguir: 
	a) o TCU, na questão prescricional, vale-se do preceituado no artigo 205 do Código Civil, o qual determina ser de dez anos o prazo prescricional, quando a Lei não fixar prazo menor, contado da data de ocorrência da irregularidade sancionada, como se extrai do artigo 189 do mesmo diploma Legal, sendo este prazo interrompido pelo ato que ordenar, a citação, a audiência ou a oitiva dos responsáveis, no caso, a citação (peça 68, p. 2) ; 
	b) sendo que os fatos em questão são os pagamentos efetuados a maior ao prestador de serviços, Hospital Paracambi Ltda., os quais se deram entre 8/4/2011 e 12/12/2011, e em 3/1/2012, e tendo sido o despacho que ordenou a citação proferido em 25/12/2021, que interrompeu a prescrição, exceto quanto ao evento ocorrido em 3/1/2012, os demais já estariam fulminados pela prescrição (peça 68, p. 2-3) ; 
	c) noutro giro, forçoso se trazer à baila o Tema 899 do Supremo Tribunal Federal (STF) , cujo objeto era a prescritibilidade da pretensão de ressarcimento ao erário fundada em decisão de Tribunal de Contas. No julgamento, concluiu-se que a imprescritibilidade reconhecida no Tema 897 em relação a atos de improbidade dolosos não se aplica aos julgamentos dos Tribunais de Contas, já que os processos de TCE não perquirem a existência de dolo, limitando-se à análise técnica das contas (peça 68, p. 3) ;
	d) no MS 35.512 a segunda turma do STF, decidiu, em votação unânime, determinando a aplicação do prazo prescricional previsto na Lei 9.873/1999 às pretensões punitivas do TCU (peça 68, p. 4-5) :  
AG. REG. EM MANDADO DE SEGURANÇA 35.512 DISTRITO FEDERAL
Ementa: AGRAVO REGIMENTAL EM MANDADO DE SEGURANÇA. PRETENSÃO PUNITIVA DO TRIBUNAL DE CONTAS DA UNIÃO. TOMADA DE CONTAS ESPECIAL. PRESCRIÇÃO. OBSERVÂNCIA DA LEI 9.873/1999. (...) 
I - (...) . 
II - Excetuados os ressarcimentos de valores perseguidos na esfera judicial decorrentes da ilegalidade de despesa ou da irregularidade de contas, a aplicabilidade de sanções administrativas pelo TCU sofre os efeitos fulminantes da passagem de tempo, de acordo com os prazos previstos em lei.
	e) a prescrição quinquenária da pretensão punitiva, bem como para apuração e imputação de deveres de ressarcimento ao erário, ficou mais evidente ainda quando do julgamento pela segunda turma do STF, do Agravo Regimental na Reclamação 39.497, como se pode constatar na ementa abaixo transcrita (peça 68, p. 5) :
AG. REG. NA RECLAMAÇÃO 39.497 DISTRITO FEDERAL
Ementa: AGRAVO REGIMENTAL EM RECLAMAÇÃO. TRIBUNAL DE CONTAS DA UNIÃO. TOMADA DE CONTA ESPECIAL. PRESCRIÇÃO DA PRETENSÃO PUNITIVA RECONHECIDA EM DECISÃO DO SUPREMO TRIBUNAL FEDERAL. PRESCRITIBILIDADE DO RESSARCIMENTO AO ERÁRIO FUNDADA EM DECISÃO DE TRIBUNAL DE CONTAS. AÇÃO DE IMPROBIDADE ADMINISTRATIVA COM PEDIDO DE RESSARCIMENTO JÁ EM CURSO. AGRAVO REGIMENTAL A QUE SE NEGA PROVIMENTO. I - O acórdão do TCU determinou a formação de processo administrativo para avaliarem, efetivamente, a eventual responsabilização do agravado para o ressarcimento do dano ao erário, contrariando, assim, autoridade desta Corte no MS 35.512/DF, uma vez que houve a concessão da segurança para declarar a ocorrência da prescrição da pretensão punitiva do TCU em relação às infrações imputadas a ele, destacando-se que a União poderia perseguir os valores referentes ao ressarcimento dos danos na esfera judicial.
	f) portanto, não resta dúvidas de que é prescritível a pretensão de ressarcimento ao erário, nos termos da Lei 9.873/1999. Assim, prescreve em cinco anos, a pretensão dos Tribunais de Contas de instaurar e conduzir processos de TCE para a apuração e imputação de deveres de ressarcimento ao erário (peça 68, p. 5-6) ;
	g) considerando que a Auditoria 132 teve início em 30/10/2012 e término em 31/1/2013, com notificação recebida em 25/4/2013; notificação comunicando da TCE em 10/9/2019; e citação, pelo TCU, determinada em 25/12/2021 (27/12/2021) e recebida em 31/1/2022, à luz da Lei 9.873/1999, fica claro que se consumou a prescrição, pois dos marcos temporais interruptivos da prescrição se pode observar lapso temporal superior a cinco anos. Logo, inevitável o reconhecimento da prescrição (peça 68, p. 5-6) ;
	h) o gestor do Fundo Municipal de Saúde de Paracambi/RJ fez gestão junto ao Hospital Paracambi Ltda. no sentido deste reconhecer e confessar o débito apurado pela Auditoria 132. Tal esforço resultou no Termo de Confissão de Dívida, celebrado entre o Hospital Paracambi Ltda. e o Município de Paracambi (peça 68, p. 7) ;
	i) assim sendo, não tem como se imputar a corresponsabilidade ao ex-secretário municipal de saúde, pois tal imputação só seria cabível caso este não tivesse tomado providências para assegurar o ressarcimento do valor pago a maior. O Sr. Ademir tomou as providências necessárias para buscar o ressarcimento dos valores pagos a maior ao prestador, o Hospital Paracambi Ltda., conforme mandamento contido no artigo 84 do Decreto-Lei 200/1967, fato que torna impossível que se lhe condene por solidariedade, pois nos termos do dispositivo legal que regula a matéria, à conduta do ex-secretário não se amolda (peça 68, p. 7) .
Análises
36. Tendo em vista que o TCU, por intermédio da Resolução TCU 344/2022, à luz do disposto na Lei 9.873/1999, reconheceu que "prescrevem em cinco anos as pretensões punitiva e de ressarcimento", o responsável tem razão ao alegar prescrição. 
37. Em relação ao termo inicial da contagem do prazo prescricional, o caput do art. 1º da Lei 9.873/1999 oferece solução que não destoa do modelo adotado pelo TCU a partir do incidente de uniformização de jurisprudência em que se examinou a prescrição da pretensão punitiva (Acórdão 1441/2016-TCU-Plenário, Rel. Min. Benjamin Zymler) , o qual tem como única particularidade a especificação da regra a ser aplicada nos casos de infrações permanentes ou continuadas, qual seja:
a) regra geral: data da prática do ato (o que equivale à "ocorrência da irregularidade sancionada") ;
b) regra especial: no caso de infração permanente ou continuada, do dia em que tiver cessado.
38. O art. 2º da Lei 9.873/1999 estabelece as causas interruptivas da prescrição punitiva, consoante abaixo transcrito, já na redação conferida pela Lei 11.941/2009:
Art. 2º Interrompe-se a prescrição da ação punitiva:
I - pela notificação ou citação do indiciado ou acusado, inclusive por meio de edital;
II - por qualquer ato inequívoco, que importe apuração do fato;
III - pela decisão condenatória recorrível.
IV - por qualquer ato inequívoco que importe em manifestação expressa de tentativa de solução conciliatória no âmbito interno da administração pública federal.
39. No caso concreto, ter-se-ia como marco inicial três datas distintas, cada qual relacionada aos respectivos responsáveis. Veja-se:
39.1. 8/10/2010 - data da última irregularidade atribuída aos responsáveis Hospital Paracambi Ltda. e João Luiz Ribeiro;
39.2.  4/3/2011- data da última irregularidade atribuída aos responsáveis Hospital Paracambi Ltda. e Tarciso Goncalves Pessoa; e
39.3. 3/1/2012 - data da última irregularidade atribuída aos responsáveis Hospital Paracambi Ltda. e Ademir Lima de Carvalho.
40. A partir das datas acima, haveria a interrupção do prazo prescricional em 7/11/2013, com o relatório da Auditoria 132/Denasus; entre 6 e 13/12/2019, com a notificação dos responsáveis; em 26/10/2020, com a instauração da TCE pelo FNS/MS; em 4/5/2021, com a autuação do processo no TCU; e em 27/12/2021, com o ato que autorizou a citação dos responsáveis.
41. Todavia, a Resolução TCU 344/2022, em especial o inciso IV, estabelece, neste caso concreto, que o marco inicial para contagem do prazo de prescrição deve ser 7/11/2013, data do conhecimento da irregularidade ou do dano, constatada em fiscalização realizada pelos órgãos de controle interno. 
42. A partir de 7/11/2013, a autoridade competente dispunha de cinco anos para promover a notificação dos responsáveis. No entanto, entre o conhecimento da irregularidade, em 7/11/2013, com o relatório da Auditoria 132, e a notificação dos responsáveis, que se deu entre 6/9 e 13/12/2019, transcorreu prazo superior a cinco anos.  Depois de confeccionado o relatório da Auditoria 132, o processo ficou paralisado pelo tempo de 5 anos, 10 meses e 10 dias, entre 7/11/2013 e 10/9/2019, data em que o Ofício 227/2019/COAUD/CGAUD/DENASUS/MS, de 3/9/2019, foi entregue ao Sr. Ademir, conforme apontado no relatório do tomador de contas (peça 35, p. 4) . 
43. Portanto, relativamente ao Sr. Ademir Lima de Carvalho, o primeiro responsável a ser notificado, ocorreu prescrição pelo fato de o processo de auditoria ter ficado paralisado entre 7/11/2013, data da confecção do relatório da Auditoria 132/Denasus, e a comunicação subsequente, encaminhada apenas em 3/9/2019 e recebida pelo responsável em 10/9/2019, em prazo superior a cinco anos.
44. Assim, verifica-se ter ocorrido prescrição quinquenal também em relação a todos os demais responsáveis arrolados nesta TCE, haja vista que suas notificações foram posteriores à do Sr. Ademir. Logo, as alegações de defesa apresentadas pelo Sr. Ademir Lima de Carvalho relativas à prescrição quinquenal podem ser acolhidas pelo TCU. Consequentemente, os presentes autos devem ser arquivados sem julgamento do mérito, na forma estabelecida no art. 212 do RI/TCU.
45. Quanto à aplicação da prescrição contida no art. 205 do Código Civil, pela qual o único débito ainda não prescrito seria o ocorrido em 3/1/2012, há equívoco da defesa em tratar cada débito como evento independente, quando se tratou de infração permanente ou continuada, cuja regra estabelece ser o termo inicial da contagem do prazo prescricional o dia em que tiver cessado. Todavia, o argumento encontra-se prejudicado em face de o reconhecimento da prescrição quinquenal.
46. Por outro lado, não deve ser acolhido o argumento de que não tem como se imputar a corresponsabilidade ao ex-secretário municipal de saúde, pois tal imputação só seria cabível caso este não tivesse tomado providências para assegurar o ressarcimento do valor pago a maior ao nosocômio, tendo o Sr. Ademir tomado as providências necessárias para buscar o ressarcimento dos valores pagos a maior ao prestador, o Hospital Paracambi Ltda.
47. Isso porque a solidariedade entre o Sr. Ademir e o Hospital Paracambi decorre do fato de o primeiro ter autorizado e o segundo ter recebido os valores irregulares. A conduta imputável ao ex-secretário decorre de pagar diárias hospitalares (autorizar pagamentos) em número superior ao período que paciente esteve internado e/ou com ausência de prontuário médico. O fato de se cobrar a dívida do Hospital Paracambi não afasta a conduta irregular do agente. Apenas constitui tentativa de recomposição do erário, mas que é insuficiente para afastar a conduta negligente do ex-gestor em autorizar os pagamentos irregulares.
48. Não fosse a prescrição, as alegações de defesa apresentadas pelo Sr. Ademir Lima de Carvalho deveriam ser rejeitadas. Consequentemente, suas contas especiais deveriam ser julgadas irregulares; ele deveria ser condenado em débito, solidariamente com o Hospital Paracambi, pelo valor dos recursos que geriu, atualizados monetariamente e acrescidos de juros de mora, bem como ser apenado com a multa prevista no art. 57 da Lei 8.443/1992.
Alegações de Defesa - Tarciso Gonçalves Pessoa
49. Por intermédio de advogado constituído nos autos (peça 66) , o Sr. Tarciso Gonçalves Pessoa apresentou alegações de defesa em 9/2/2022 (peça 67) , com os argumentos transcritos a seguir:
	a) quando o Sr. Tarciso exerceu a função de ordenador de despesas do FMS a fraude perpetrada pelos gestores do Hospital Paracambi já estava em pleno funcionamento (peça 67, p. 2) ;
	b) a SMS de Paracambi dispunha de setor denominado "departamento de contratos e convênios". Dentre as atribuições dos servidores de tal departamento estava a de receber informações de prestadores públicos e privados através de mídia digital das AIH's e fiscalizar os prontuários disponibilizados pelos prestadores. Após a fiscalização, prosseguia com faturamento e envio ao FNS, posteriormente era emitido o relatório para o setor financeiro efetuar o pagamento (peça 67, p. 3) ;
	c) destarte, quando o Sr. Tarciso ordenou o pagamento considerado irregular pelo MS, o fez seguindo orientação do setor responsável por realizar a fiscalização, certo que o Sr. Tarciso já possuía inúmeras outras obrigações inerentes ao cargo de prefeito (peça 67, p. 3) ;
	d) o Sr. Tarciso exerceu a função de OD do FMS entre 15/1/2011 e 28/02/2011, muito embora esteja sendo-lhe imputado o pagamento irregular ocorrido em 4/3/2011. Tal imputação é de tamanho absurdo.  Em 4/3/2011 o Sr. Ademir Lima de Carvalho já estava nomeado para exercer o cargo de secretário municipal de saúde de Paracambi. Logo, o pagamento ocorrido em tal data não pode ser de responsabilidade do Sr. Tarciso (peça 67, p. 4-5) ;
	e) ocorre ilegitimidade do Sr. Tarciso em figurar como responsável das irregularidades apuradas. Tal afirmação se sustenta porque, prefeito à época, delegou a responsabilidade de ordenador de despesas aos Srs. João Luiz Ribeiro e Ademir Lima de Carvalho, que exerceram a função de secretário municipal de saúde de Paracambi (peça 67, p. 5) ;
	f) por derradeiro, requer provar o alegado por todos os meios de prova em direito admitidos, protestando, desde já, pela oitiva de testemunhas (peça 67, p. 5) .
Análises
50. Conforme análise registrada nos parágrafos 36 a 44 desta instrução, o débito encontra-se prescrito em face da prescrição a que alude o § 1º da Lei 9.873/1999.
51. Quanto ao mérito, nenhuma das alegações de defesa apresentadas devem ser acolhidas pelo Tribunal. Veja-se:
51.1. o fato de a alegada fraude perpetrada pelos administradores do Hospital Paracambi já estar em funcionamento não tem o condão de afastar a responsabilidade do OD que autorizou os pagamentos, haja vista que a autorização deveria se basear em processos administrativos de pagamentos nos quais se deveriam verificar a conformidade e compatibilidade entre os serviços prestados e os valores cobrados;
512. de nada adianta a SMS de Paracambi/RJ dispor de departamento de contratos e convênios. com atribuições definidas dos servidores de tal departamento, se tal departamento não tiver suas tarefas supervisionadas pelo escalão superior, qual seja o secretário municipal de saúde, o OD da saúde no âmbito municipal;
51.3. conforme disposto no art. 9º, caput e inciso III, da Lei 8.080/1990, é competência do secretário municipal de saúde a gestão do SUS na esfera municipal, devendo ser responsabilizado quando constatada a existência de evidências de conduta omissiva ou comissiva em eventuais práticas ilícitas apuradas. Todavia, o prefeito municipal, ou outro gestor, pode vir a responder por irregularidades na aplicação de recursos do SUS caso delas participe ativamente. Nessa linha de compreensão, conquanto as normas em referência confiram embasamento à responsabilização do secretário municipal de saúde por irregularidades na aplicação de recursos do SUS transferidos ao município, não afastam a responsabilidade dos prefeitos. Ademais, no caso em questão, o Sr. Tarciso, além de ocupar o cargo de prefeito, efetivamente acumulou a função de OD da saúde, na ausência de secretário municipal de saúde. Logo, não ocorre ilegitimidade do Sr. Tarciso em figurar como responsável nesta TCE.
51.4. a atribuição do débito de 4/3/2011 ao Sr. Tarciso, sendo que o Sr. Ademir já ocupava o cargo de secretário municipal de saúde desde 1º/3/2011, pressupõe que o pagamento tenha sido autorizado antes de 1º/3/2011, pois não é plausível que não transcorra algum tempo entre a autorização e o pagamento da despesa.
52. Relativamente ao pedido de oitiva de testemunhas, tal solicitação não encontra guarida na sistemática processual desta Corte de Contas. 
52.1. Isso porque as normas que regulam o processo de controle externo não concedem ao responsável a faculdade de solicitar produção de provas ao TCU, como a colheita de depoimentos ou realização de perícias e diligências. É nesse sentido a jurisprudência desta Corte de Contas, conforme se depreende das seguintes ementas retiradas da jurisprudência selecionada deste Tribunal:
O Tribunal deve julgar com base nas provas documentais constantes dos autos, reunidas pelos órgãos de controle interno e pela unidade técnica, em confronto com aquelas produzidas e apresentadas pelo responsável em sua peça de defesa' (Acórdão 3535/2015-TCU-Segunda Câmara, rel. Min. Augusto Nardes) 
'Não é cabível a aplicação analógica das disposições pertencentes à prova do processo civil ao processo de controle externo, porque a Lei Orgânica e o Regimento Interno do TCU dispõem, exaustivamente, acerca dos meios de prova disponíveis aos responsáveis' (Acórdão 689/2015-TCU-Primeira Câmara, rel. Min. Walton Alencar Rodrigues) 
A produção de provas nos autos de controle externo é feita sob a forma escrita, sem a necessidade de convocação de testemunhas ou peritos, para conferir ao processo a necessária agilidade. A produção de provas periciais e testemunhais decorre do Código de Processo Civil (CPC) , cuja aplicabilidade, aos processos do TCU é apenas subsidiária. (Acórdão 130/2008-TCU-Plenário, rel. Min. Aroldo Cedraz) .
52.2. Tendo em vista que as provas, no processo de contas, devem ser apresentadas perante o Tribunal na forma documental, conforme farta jurisprudência desta Corte, compete ao responsável juntar aos autos não apenas argumentos, declarações ou transcrições de documentos, mas também cópias dos documentos que julgue necessários e suficientes para modificar o juízo adotado nestas contas, tais como documentos técnicos, conforme se depreende das Ementas a seguir, retiradas da jurisprudência sistematizada do TCU:
Provas que a parte quiser produzir perante o Tribunal devem sempre ser apresentadas de forma documental. (Acórdão 8229/2011-TCU-Segunda Câmara, rel. Min. Augusto Nardes) 
Cabe ao responsável apresentar em sua defesa todos os elementos de prova de que dispuser, inclusive testemunhos pessoais, devidamente reduzidos a termo, em forma documental. (Acórdão 3988/2010-TCU-Primeira Câmara, rel. Min. Weder de Oliveira) 
As provas que a parte quiser produzir perante o TCU devem sempre ser apresentadas de forma documental, mesmo as declarações pessoais de terceiros. (Acórdão 3093/2008-TCU-Primeira Câmara, rel. Min. Benjamin Zymler) .
54. Em resumo, o débito encontra-se prescrito em face da prescrição a que alude o art. 1º da Lei 9.873/1999. Contudo, caso não se considerasse a prescrição, as alegações de defesa apresentadas pelo Sr. Tarciso Gonçalves Pessoa deveriam ser rejeitadas. Consequentemente, suas contas especiais deveriam ser julgadas irregulares e ele deveria ser condenado em débito, solidariamente com o Hospital Paracambi, pelo valor dos recursos que geriu, atualizados monetariamente e acrescidos de juros de mora.  
Da revelia dos responsáveis Hospital Paracambi Ltda. e João Luiz Ribeiro
55.	 No caso vertente, a citação dos responsáveis se deu em endereços provenientes da base de dados da Receita Federal, em sistema custodiado pelo TCU (peças 49 e 52) . A entrega dos ofícios citatórios nesses endereços ficou comprovada (peças 74 e 76) .
56.	 Nos processos do TCU, a revelia não leva à presunção de que seriam verdadeiras todas as imputações levantadas contra os responsáveis, diferentemente do que ocorre no processo civil, em que a revelia do réu opera a presunção da verdade dos fatos narrados pelo autor (Acórdão 1009/2018-TCU-Plenário, Rel. Min. Bruno Dantas; 2369/2013-TCU-Plenário, Rel. Min. Benjamin Zymler e 2449/2013-TCU-Plenário, Rel. Min. Benjamin Zymler) . Dessa forma, a avaliação da responsabilidade do agente não pode prescindir da prova existente no processo ou para ele carreada.
57.	 Ao não apresentarem suas defesas, os responsáveis deixaram de produzir prova da regular aplicação dos recursos sob suas responsabilidades, em afronta às normas que impõem, aos gestores públicos, a obrigação legal de, sempre que demandados pelos órgãos de controle, apresentar os documentos que demonstrem a correta utilização das verbas públicas, a exemplo do contido no art. 93, do Decreto-Lei 200/1967: "Quem quer que utilize dinheiros públicos terá de justificar seu bom e regular emprego na conformidade das leis, regulamentos e normas emanadas das autoridades administrativas competentes."
58. Mesmo as alegações de defesa não sendo apresentadas, considerando o princípio da verdade real que rege esta Corte, procurar-se-ia buscar, em manifestações dos responsáveis na fase interna desta TCE, se havia algum argumento que pudesse ser aproveitado a favor dos responsáveis. Contudo, segundo o tomador de contas (peça 35, p. 5) , não houve manifestação pelos responsáveis.
59.	 Em se tratando de processo em que as partes interessadas não se manifestaram acerca das irregularidades imputadas, não há elementos para que se possa efetivamente aferir e reconhecer a ocorrência de boa-fé na conduta dos responsáveis, podendo este Tribunal, desde logo, proferir o julgamento de mérito pela irregularidade das contas, conforme os termos dos §§ 2º e 6º do art. 202 do Regimento Interno do TCU (Acórdão 2064/2011-TCU-Primeira Câmara, Re. Min. Ubiratan Aguiar; 6.182/2011-TCU-1ª Câmara, Rel. Min. Weder de Oliveira; 4.072/2010-TCU-1ª Câmara, Rel. Min. Valmir Campelo; 1.189/2009-TCU-1ª Câmara, Rel. Min. Marcos Bemquerer; 731/2008-TCU-Plenário, Rel. Min. Aroldo Cedraz) .
60. Dessa forma, os responsáveis Hospital Paracambi e João Luiz Ribeiro Soares devem ser considerados revéis, nos termos do art. 12, § 3º, da Lei 8.443/1992, dando-se prosseguimento ao processo, devendo suas contas serem julgadas irregulares, serem condenados solidariamente aos débitos apurados, e serem apenados com a multa prevista no art. 57, da Lei 8.443/1992.
61. Todavia, conforme análise registrada nos parágrafos 36 a 44 desta instrução, o débito encontra-se prescrito em face da prescrição quinquenal.
62. Caso não se considerasse a prescrição, o Tribunal deveria declarar a revelia do Hospital Paracambi e do Sr. João Luiz Ribeiro, julgar irregulares suas contas especiais, condená-los solidariamente em débito e ainda sancionar o Hospital Paracambi com a multa prevista no art. 57 da Lei 8.443/1992.
CONCLUSÃO
63. A partir dos elementos constantes nos autos e do exame das ocorrências descritas na seção "Exame Técnico", foi possível definir a responsabilidade de Ademir Lima de Carvalho, João Luiz Ribeiro, Tarciso Goncalves Pessoa e Hospital Paracambi Ltda., e quantificar adequadamente o débito a eles atribuídos, na forma dos arts. 10, § 1º, e 12, incisos I e II, da Lei 8.443/1992 c/c o art. 202, incisos I e II, do RI/TCU.
64. No entanto, o ocorreu a prescrição a que alude o art. 1º da Lei 9.873/1999, tendo em vista que o processo ficou paralisado entre 7/11/2013 e 10/9/2019, por mais de cinco anos, motivo pelo qual se propõe o arquivamento dos autos sem julgamento do mérito, em relação a todos os responsáveis.
65.	 Quanto ao mérito, as alegações de defesa apresentadas pelos Srs. Ademir de Lima Carvalho e Tarciso Gonçalves Pessoa não foram suficientes para afastar os débitos a eles imputados, ao passo que o Sr. João Luiz Ribeiro e o Hospital Paracambi não se manifestaram em relação às citações, incidindo em revelia.
PROPOSTA DE ENCAMINHAMENTO
69. Diante do exposto, submete-se os autos à consideração superior, propondo:	
	a) excluir o Sr. Francisco Xavier Carvalho Bittencourt (CPF XXX.227.947-XX) , falecido, da relação processual desta TCE; 
	b) promover o arquivamento dos presentes autos, sem julgamento do mérito, nos termos do art. 212 do Regimento Interno do TCU;
	c) encaminhar cópia da decisão que vier a ser proferida ao Fundo Nacional de Saúde/MS e aos responsáveis.
2.	O representante do Ministério Público junto ao TCU, Dr. Paulo Soares Bugarin, discordou da proposta de encaminhamento, conforme manifestação a seguir transcrita (peça 89) : 
Trata-se de tomada de contas especial instaurada pelo Fundo Nacional de Saúde - FNS/MS, em que foram arrolados como responsáveis os Srs. Ademir Lima de Carvalho, Francisco Xavier Carvalho Bittencourt, João Luiz Ribeiro, Tarciso Gonçalves Pessoa e o Hospital Paracambi Ltda., em razão da não comprovação da regular aplicação dos recursos repassados na modalidade fundo a fundo.
Os repasses foram auditados pelo Departamento Nacional de Auditoria do SUS - Denasus, entre 30/10/2012 e 31/1/2013, e o relatório foi concluído em 7/11/2013 (peça 6, p. 1) .
A auditoria identificou o pagamento de diárias hospitalares superiores ao número de dias que os pacientes estiveram internados e ausência de prontuários médicos. As diárias hospitalares cobradas a maior foram identificadas quando comparadas com o que foi informado nos prontuários e o verificado nos espelhos de Autorização de Internação Hospital (AIH) . Além disso, houve o pagamento de diárias hospitalares em número superior ao período em que o paciente esteve internado e ausência de prontuários médicos.
O Tomador de Contas (peça 35) apontou um prejuízo no valor original de R$ 1.905.851,83, dano que foi atribuído aos Srs. Ademir Lima de Carvalho e João Luiz Ribeiro, na qualidade deex-Secretários Municipais de Saúde, ao Sr. Tarciso Gonçalves Pessoa, na condição de prefeito municipal, ao Sr. Francisco Xavier Carvalho Bittencourt, falecido, na condição de diretor administrativo do Hospital Paracambi Ltda. e ao próprio Hospital, na condição de contratado.
Com o falecimento do Sr. Francisco Xavier, a unidade instrutiva sugere o arquivamento dos autos por ausência de pressupostos, ante o tempo decorrido dos fatos de modo que seria inviável incluir os seus herdeiros no polo passivo da presente demanda.
Quanto aos demais responsáveis, estes foram regularmente citados, sendo que o Sr. João Luiz Ribeiro e o Hospital Paracambi Ltda. não apresentaram defesa, devendo ser considerados revéis, nos termos do art. 12, § 3º, da Lei 8.443/92.
A instrução técnica analisou, preliminarmente, a possibilidade de ter ocorrido a prescrição, para o exercício pelo TCU das pretensões punitiva e ressarcitória, sob o enfoque da recente regulação da matéria pela Resolução-TCU 344/2022.
Em suas ponderações, a SecexTCE considerou como data inicial para contagem desse prazo prescricional o dia 7/11/2013, quando foi concluída a auditoria do Denasus. O segundo marco interruptivo considerado foi a notificação do Sr. João Luiz Ribeiro, em 6/9/2019, ainda na fase interna desta TCE (peça 23) .
Com base nesses marcos temporais, concluiu que houve o transcurso de mais de cinco anos entre esses eventos, reconhecendo a ocorrência da prescrição no presente caso, de modo que propõe o arquivamento dos autos.
Cabe registrar que os autos não contam com todas as informações necessárias para que o TCU possa decidir pela prescrição, já que foram organizados tendo em conta a IN-TCU 71/2012, ainda não alterada com base no recente regramento aprovado que passou a tratar da prescrição no âmbito do TCU.
Nessas situações, o mais recomendável seria diligenciar o órgão responsável pela tomada de contas especial, para obter o histórico da tramitação do processo em sua fase interna.
No presente caso, excepcionalmente isso não será necessário. A Resolução-TCU 344/2022 estabeleceu que a prescrição se interromperia pela notificação, oitiva, citação ou audiência do responsável, ou, ainda, por qualquer ato inequívoco de apuração dos fatos, inclusive aqueles praticados na fase interna da TCE:
Art. 5º A prescrição se interrompe:
I - pela notificação, oitiva, citação ou audiência do responsável, inclusive por edital;
II - por qualquer ato inequívoco de apuração do fato;
III - por qualquer ato inequívoco de tentativa de solução conciliatória; 
IV - pela decisão condenatória recorrível.
§ 1º A prescrição pode se interromper mais de uma vez por causas distintas ou por uma mesma causa desde que, por sua natureza, essa causa seja repetível no curso do processo.
§ 2º Interrompida a prescrição, começa a correr novo prazo a partir do ato interruptivo.
§ 3º Não interrompem a prescrição o pedido e concessão de vista dos autos, emissão de certidões, prestação de informações, juntada de procuração ou subestabelecimento e outros atos de instrução processual de mero seguimento do curso das apurações.
§ 4º A interrupção da prescrição em razão da apuração do fato ou da tentativa de solução conciliatória, tal como prevista nos incisos II e III do caput, pode se dar em decorrência da iniciativa do próprio órgão ou entidade da Administração Pública onde ocorrer a irregularidade.
Em vista disso, é possível verificar que no Parecer 37/2018-RJ/SEAUD/CGNE/SE/MS (peça 4) há informações de atos de apuração dos fatos, dentre outras ações, que podem justificar eventual interrupção do prazo prescricional no caso concreto, a saber:
Fase interna da TCE
	Data
	Ato inequívoco de apuração
	Peça (s) 
	Dispositivo (s) da Resolução-TCU 344/2022

	7/11/2013
	Apresentação do Relatório de Auditoria pelo Denasus.
	peça 35, p. 2
	Art. 4º, inciso IV

	13/3/2014
	Despacho 0722/2014 SE/FNS/CGEOFC/CCONT, de 13/3/2014, concluiu que os recursos financeiros que deram origem ao débito não foram repassados ao Hospital Paracambi pelo Governo Federal via FNS, mas sim ao Fundo Municipal de Saúde, ou seja, indiretamente.
	peça 4, p. 1
	Art. 5º, inciso II

	24/11/2016
	Parecer Administrativo/COADE/CGAUD/DENASUS 929/2016, o qual entendeu que o assunto deveria ser solucionado no âmbito da Secretaria Municipal de Paracambi/RJ, instando o prestador de serviços (o Hospital Paracambi/RJ) a devolver os recursos ao FMS de Paracambi/RJ, devidamente corrigidos com incidência de juros moratórios, nas ações do bloco de média e alta complexidade - MAC.
	peça 4, p. 2
	Art. 5º, inciso II

	18/1/2017
	Portaria MS 124/2017, que instituiu força tarefa para dar andamento aos processos relativos a devoluções de recursos transferidos na modalidade fundo a fundo, com vistas aos ressarcimentos que forem devidos.
	peça 4, p. 2
	Art. 5º, inciso II

	8/10/2018
	Parecer 37/2018-RJ/SEAUD/RJ/CGNE/SE/MS, o qual restituiu o processo ao Denasus para apurar as responsabilidades e adoção de medidas de recomposição ao Erário.
	peça 4
	Art. 5º, inciso I

	6/9/2019
	Ofício 228/2019/COAUD/CGAUD/DENASUS/MS, notificação do Sr. João Luiz Ribeiro.
	peças 22 e23
	Art. 5º, inciso II

	9/9/2019
	Ofício 226/2019/COAUD/CGAUD/DENASUS/MS, notificação do Sr. Francisco Xavier Carvalho Bittencourt.
	peças 18 e 19
	Art. 5º, inciso II

	9/9/2019
	Ofício 230/2019/COAUD/CGAUD/DENASUS/MS, notificação do Sr. Tarciso Gonçalves Pessoa.
	peças 24 e 25
	Art. 5º, inciso II

	10/9/2019
	Ofício 227/2019/COAUD/CGAUD/DENASUS/MS, notificação do Sr. Ademir Lima de Carvalho
	peças 20 e 21
	Art. 5º, inciso II

	13/12/2019
	Ofício 232/2019/COAUD/CGAUD/DENASUS/MS, notificação do Hospital de Paracambi/RJ.
	peças 26 a 28
	Art. 5º, inciso II

	22/6/2020
	Despacho DITCE/FNS/CCONT/CGEOFC/FNS/SE/MS, o qual determinou a elaboração de novos demonstrativos de débitos e emissão de novas notificações (não anexadas) .
	peça 30
	Art. 5º, incisos I e II

	13/10/2020
	Despacho COAUD/CGAUD/DENASUS/MS, o qual registra que foi elaborado Parecer 25/2020 (não anexado aos autos) , bem como registra as novas notificações dos responsáveis realizadas em 2020 (também não anexadas aos autos) , com a indicação do valor do dano atualizado.
	peça 31
	Art. 5º, incisos I e II

	26/10/2020
	Instauração da TCE pelo FNS/MS.
	peça 1
	Art. 5º, inciso II

	24/11/2020
	Relatório do Tomador de Contas 484/2020.
	peça 35
	Art. 5º, inciso II

	1º/2/2021
	Relatório de Auditoria 2947/2020.
	peça 38
	Art. 5º, inciso II

	2/2/2021
	Certificado de Auditoria 2947/2020.
	peça 39
	Art. 5º, inciso II

	5/2/2021
	Parecer do Dirigente de Controle Interno 2497/2020.
	peça 40
	Art. 5º, inciso II

	4/5/2021
	Autuação do processo de TCE no TCU.
	capa do processo
	Art. 5º, inciso II

	21/12/2021
	Primeira instrução técnica com proposta de citação dos responsáveis.
	peça 45
	Art. 5º, incisos I e II

	27/12/2021
	Autorização para citação dos responsáveis.
	peça 48
	Art. 5º, incisos I e II

	19/1/2022
	Citação do Sr. Ademir Lima de Carvalho.
	peça 61
	Art. 5º, inciso I

	22/1/2022
	Citação do Sr. João Luiz Ribeiro.
	peças 62 e 74
	Art. 5º, inciso I

	26/1/2022
	Citação do Sr. Tarciso Gonçalves Pessoa.
	peça 64
	Art. 5º, inciso I

	31/1/2022
	Citação do Sr. Ademir Lima de Carvalho.
	peça 65
	Art. 5º, inciso I

	29/3/2022
	Citação Hospital Paracambi/RJ.
	peça 76
	Art. 5º, inciso I

	21/6/2022
	Citação Hospital Paracambi/RJ.
	peça 81
	Art. 5º, inciso I

	1º/12/2022
	Segunda instrução técnica após as notificações realizadas (citações) . O resumo dessas notificações encontra-se no despacho de peça 82.
	peça 85
	Art. 5º, inciso II

Assim, tendo em conta esses marcos interruptivos, entendo, salvo melhor juízo, que não se operou a prescrição da pretensão ressarcitória e nem da pretensão punitiva da União, tanto sob o aspecto do prazo quinquenal como o intercorrente previsto no art. 8º da Resolução-TCU 344/2022.
A questão também foi objeto de atuação do MPF em sede de Ação Civil Pública, originada de inquérito civil público instaurado pelo MPE/RJ, autuada em 2014, cuja primeira decisão foi proferida em 17/11/2016 (peça 8, p. 18-25) .
II
Quanto ao mérito, a unidade técnica não acatou as alegações de defesa apresentadas. Não foram apresentados elementos que justificassem ou afastassem as irregularidades apontadas nos autos.
O auditor instrutor pondera que, não fosse a prescrição reconhecida na instrução, as alegações de defesa dos responsáveis devem ser rejeitadas e as contas julgadas irregulares, com a condenação em débito e a aplicação da multa prevista no art. 57 da Lei 8.443/92.
Considerando que o caso envolve a cobrança por serviços não realizados, entendo que neste caso o cofre credor do dano deve ser o FNS e não o Fundo Municipal de Saúde.
Assim, ante o exposto, este representante do MPTCU, data vênia, acompanha parcialmente a proposta de encaminhamento sugerida pela unidade instrutiva às peças 85 a 87, no sentido de:
	a) excluir o Sr. Francisco Xavier Carvalho Bittencourt (falecido) da relação processual desta TCE;
	b) considerar revéis o Sr. João Luiz Ribeiro e o Hospital Paracambi Ltda.;
	c) rejeitar as alegações de defesa dos Srs. Tarciso Gonçalves Pessoa e Ademir Lima de Carvalho;
	d) julgar irregulares as contas dos responsáveis supra com fundamento nos arts. 1º, 16, III, alíneas b e c, c/c os arts. 19 e 23, III, da Lei 8.443/92, condenando-os solidariamente ao pagamento dos débitos apurados, atualizados monetariamente e acrescidos de juros de mora, fixando-lhes o prazo de quinze dias, para que comprovem, perante o Tribunal, o recolhimento do dano aos cofres do Fundo Nacional de Saúde - FNS, nos termos do art. 23, III, alínea a, da citada lei, c/c o art. 214, inciso III, alínea a, do Regimento Interno do TCU;
	e) aplicar aos responsáveis a multa prevista no art. 57 da Lei 8.443/92.
É o relatório.

Rennan Patrick Arigoni Barzan (OAB/RJ 204.769), Jorge Mauricio Rodrigues da Silva (OAB/DF 7.493), Renato Ferreira (OAB/RJ 49.687) e Renato Ferreira (OAB/RJ 49.687).

Subprocurador-Geral Paulo Soares Bugarin.

TOMADA DE CONTAS ESPECIAL. REPASSE FUNDO A FUNDO. PRESCRIÇÃO RECONHECIDA À LUZ DA LEI 9.873/1999, C/C A RESOLUÇÃO-TCU 344/2022. ARQUIVAMENTO DOS AUTOS.

TOMADA DE CONTAS ESPECIAL (TCE)

Unidade de Auditoria Especializada em Tomada de Contas Especial (AudTCE).

Os presentes autos de tomada de contas especial (TCE) foram instaurados pelo Fundo Nacional de Saúde - Ministério da Saúde (FNS/MS) em desfavor dos Srs. Ademir Lima de Carvalho, Francisco Xavier Carvalho Bittencourt, João Luiz Ribeiro, Tarciso Goncalves Pessoa e do Hospital Paracambi Ltda., em razão de não comprovação da regular aplicação dos recursos repassados pela União por meio do FNS/MS.
Os recursos repassados pela União, no período de 1º/1/2010 a 31/12/2011, na modalidade fundo a fundo, foram auditados pelo Departamento Nacional de Auditoria do SUS (Denasus) conforme consignado nos relatórios da Auditoria 132 (peças 2 e 3) .
A fiscalização, concluída em 7/11/2013, identificou pagamentos a maior de diárias por pacientes internados e cobrança de diárias sem a existência de prontuários médicos, conforme descrito no Parecer 6/2019-NUFTR/SE/MS, de 27/11/2019 (peça 6, p.1) .
O relatório da auditoria apontou que os responsáveis cometeram irregularidades ao apresentarem faturamentos ao SUS com o intuito de obter, em favor da pessoa jurídica, remuneração superior à efetivamente devida. A auditoria constatou que o Hospital Paracambi Ltda. informou e recebeu do SUS pagamentos irregulares relativos a 44.754 diárias, totalizando prejuízo no valor de R$ 1.896.234,57, assim detalhados: 24.059 das diárias foram superiores às efetivamente registradas nos prontuários médicos, correspondendo a R$ 1.019.379,83; e 20.695 diárias referiam-se a pacientes cujos prontuários médicos não foram apresentados, correspondendo a R$ 876.854,74 (peça 8, p. 18) .
	No relatório (peça 35) , o tomador de contas concluiu que o prejuízo importaria no valor original de R$ 1.905.851,83, imputando-se a responsabilidade a Ademir Lima de Carvalho, secretário municipal de saúde, no período de 1º/3/2011 a 10/2/2015; Francisco Xavier Carvalho Bittencourt, falecido, diretor administrativo do Hospital Paracambi Ltda., no período de 21/9/2006 a 11/5/2020; João Luiz Ribeiro, secretário municipal de saúde, no período de 12/5/2009 a 14/1/2011; Tarciso Goncalves Pessoa, prefeito municipal, no período de 1º/1/2009 a 31/12/2012; e ao Hospital Paracambi Ltda., na condição de contratado.
No âmbito deste Tribunal, embora todos os responsáveis tenham sido instados a se pronunciar nos autos, conforme avisos de recebimento acostados às peças 61, 62, 74, 76 e 81, apenas os Srs. Ademir Lima de Carvalho e Tarciso Goncalves Pessoa apresentaram alegações de defesa (peças 67 e 68) , tendo os demais deixado de se manifestar, tornando-se revéis, nos termos do art. 12, § 3º, da Lei 8.443/1992.
 A Unidade de Auditoria Especializada em TCE, em pareceres uniformes, sugeriu o arquivamento do feito, sem julgamento de mérito, haja vista caracterizada a prescrição das pretensões punitiva e ressarcitória à luz das regras contidas na Resolução TCU 344/2022 e a exclusão da relação processual do Sr. Francisco Xavier Carvalho Bittencourt, em virtude de seu falecimento, sem o chamamento aos autos, em tempo hábil, de seus respectivos herdeiros.
 O Ministério Público junto ao Tribunal (MPTCU) discordou da proposta da Unidade de Auditoria e pugnou pela irregularidade das contas, propondo que fossem os responsáveis condenados ao pagamento do débito apurado, com exceção do Sr. Francisco Xavier Carvalho Bittencourt, falecido, em relação a quem aquiesceu à proposta da unidade técnica.
Feito esse histórico, passo a decidir.
II
De início, alinho-me à proposta uniforme de exclusão da relação processual do Sr. Francisco Xavier Carvalho Bittencourt, falecido em 11/5/2020, diante da inviabilidade de citação de seus herdeiros por atos ocorridos há mais de dez anos, ante o evidente prejuízo ao exercício do contraditório e ampla defesa, haja vista a dificuldade de se reconstituir os fatos e de se obter os documentos necessários à comprovação da boa e regular aplicação dos recursos.
Quanto à questão prejudicial ao exame de mérito, alinho-me à proposta da unidade técnica especializada no sentido de arquivamento dos presentes autos, haja vista a caracterização da prescrição.
A Resolução TCU 344/2022 dispôs, para as situações análogas às discutidas nestes autos, que o prazo de prescrição será contado a partir da data do conhecimento da irregularidade ou do dano, quando constatados em fiscalização realizada pelo Tribunal, pelos órgãos de controle interno ou pelo próprio órgão ou entidade da Administração Pública onde ocorrer a irregularidade (art. 4º, inciso IV) , o que, no caso concreto, ocorreu em 7/11/2013 (peça 2) .
Conforme evidenciado pela unidade técnica, o primeiro ato de apuração na fase interna foi a notificação dos envolvidos ocorrida em 2019, quando já ultrapassado o transcurso do prazo de 5 anos, previsto no art. 2ª da mencionada norma regulamentar.
Observo que os despachos e pareceres emitidos pelo órgão concedente antes da notificação dos responsáveis não se caracterizam como atos inequívocos de apuração dos fatos, passíveis de interrupção da prescrição em apreço, já que apenas tiveram por objetivo identificar o cofre a ser ressarcido e apontar a entidade incumbida da apuração do dano correspondente.
Também não tem o condão de interromper a prescrição em exame a Ação Civil Pública, autuada em 2014, pelo Ministério Público Federal em relação à matéria. Isso porque a referida ação foi proposta contra responsáveis diversos dos constantes nestes autos, à exceção do Hospital Paracambi Ltda. e, ainda assim, as notificações realizadas pelo concedente ocorreram após cinco anos da propositura da referida ação.
Inobstante a prescrição ora caracterizada, é importante destacar a confissão de dívida formalizada em 27/12/2013 pelo Hospital Paracambi Ltda. junto ao município de Paracambi (peça 71) , antes mesmo da instauração desta tomada de contas especial, em 26/10/2020 (peça 35) . 
Lembro, que na linha da jurisprudência pátria, a prescrição não extingue a existência do débito, permanecendo válida a cobrança efetuada administrativamente pela municipalidade.
Diante disso, acompanho a proposta da unidade técnica para reconhecer a existência da prescrição e, nos termos do art. 11 da Resolução-TCU 344/2022, propor o arquivamento do processo.
	Dessa forma, voto pela adoção da minuta de acórdão que trago à consideração deste colegiado.
TCU, Sala das Sessões, em 21 de março de 2023.
Ministro VITAL DO RÊGO 
Relator